【裁判字號】    98,重訴,373
【裁判日期】    991123
【裁判案由】    返還不當得利
【裁判全文】
臺灣臺北地方法院民事判決           98年度重訴字第373號
原      告  陳信村
訴訟代理人  戴森雄律師
被      告  黃彥智
訴訟代理人  葉海萍律師
上列當事人間返還不當得利事件，本院於民國99年10月26日言詞
辯論終結，判決如下：
    主  文
原告之訴及假執行聲請均駁回。
訴訟費用由原告負擔。
    事實及理由
一、原告起訴主張：
（一）緣訴外人新富數位科技股份有限公司（下稱新富公司，董
      事長為蔡佳蓁，執行長為蔡金山）因資金周轉需求，於民
      國95年4月間情商原告提供其所有坐落於桃園縣大溪鎮○
      ○○段597地號之土地（下稱系爭土地），向銀行或第三
      人抵押貸款新臺幣（以下同）600萬元，再轉貸予新富公
      司，並由蔡佳蓁、蔡金山代為處理（即清償）原告所欠系
      爭土地第1順位抵押權人合作金庫商業銀行股份有限公司
      分期攤還之債務，為原告所同意，蔡金山旋向訴外人陳牧
      華洽詢有無熟識之銀行可以貸款，陳牧華於是轉向被告之
      父即黃足收洽詢此事。詎黃足收得知此事後，見有機可乘
      ，竟意圖為自己或第三人不法之所有，向陳牧華稱可貸款
      600萬元，要陳牧華向蔡佳蓁、蔡金山及原告告知此事，
      蔡金山、蔡佳蓁及原告均信以為真，原告即將有關抵押權
      登記文件交付蔡佳蓁並轉交蔡金山，由蔡金山及陳牧華負
      責於95年5月15日辦竣以原告為債務人，且應黃足收要求
      以其子即被告黃彥智為抵押權人（債權人）之最高限額
      720萬元抵押權登記（下稱系爭抵押權），並約定於95年5
      月20日在臺北縣三峽鎮祖師廟廟口小吃店，由黃足收交付
      600萬元予原告，原告則交付同額之本票以為擔保，惟屆
      時黃足收即向原告詐稱因金主去大陸，一周後始交付借款
      予原告，並要求原告先行交付約定之本票，原告不疑有詐
      ，乃先行交付發票日為95年5月15日、面額600萬元、票號
      CH205168號、到期日95年9月30日之本票乙紙（下稱系爭
      本票），然其後屢次催促黃足收交付借款，其均藉詞推諉
      ，原告始知受騙，而被告則執系爭抵押權及系爭本票參與
      臺灣桃園地方法院（以下稱桃園地院）96年執字17062號
      拍賣系爭土地強制執行事件，並受領600萬元及其利息62,
      137元之不當得利。為此，爰依民法第179條規定，請求被
      告返還所受不當得利等語。
（二）查被告所辯稱黃足收及被告已出資匯款貸予神之水股份有
      限公司（下稱神之水公司，董事長為蔡東山）10次之後，
      蔡東山尚表示公司資金仍有不足，黃足收乃要求以不動產
      抵押保障債權，蔡東山即表示其股東蔡金山之叔輩大哥即
      原告可提供土地作為擔保，以再向黃足收及被告借款600
      萬元，供神之水公司周轉云云，及黃足收於臺灣臺北地方
      法院檢察署96年度偵字第5719號偵查中辯稱其係請訴外人
      賴沈月霞於95年7月4日及10日將570萬元匯入神之水公司
      之帳戶云云，均非事實，按蔡金山非神之水公司之股東，
      亦不認識蔡東山，蔡金山不可能亦無權同意由原告提供不
      動產擔保蔡東山之借款，蓋原告雖同意蔡金山以本件不動
      產借得款項後，轉貸蔡金山為執行長之新富公司，但抵押
      貸款所得款項，仍須交付原告，再由原告與新富公司簽訂
      借貸契約後，原告始能轉貸予新富公司，且屆時將約定新
      富公司須代為清償原告所欠第1順位抵押權人之攤還債務
      ，如原告確收受黃足收交付之600萬元借款，惟在此借貸
      契約簽訂之程序完成之前，原告不可能交付款項予新富公
      司，因此，蔡金山亦無權同意由原告提供不動產作擔保借
      貸600萬元供神之水公司周轉，且原告並不認識蔡東山，
      亦與神之水公司無任何關係，不可能提供土地設定抵押權
      ，擔保神之水公司或蔡東山之債務。再者，黃足收詐騙原
      告設定抵押權登記及600萬元之本票後，遲遲不付600萬元
      貸款予原告，經訴外人蔡佳蓁委請蔡金山屢次要求給付借
      款均無結果，後黃足收始支付發票人為神仙泉實業有限公
      司（下稱神仙泉公司）、到期日95年9月15日、面額500萬
      元之支票乙紙，請蔡金山交付原告，則被告所稱係交付借
      款予蔡東山若屬實，何以需簽發此500萬元之支票交付予
      原告。
（三）又被告雖辯稱黃足收及被告先匯款貸予神之水公司10次之
      後，蔡東山表示其股東蔡金山之叔輩大哥即原告可提供土
      地作為擔保，再向黃足收及被告借600萬元，供神之水公
      司周轉云云，然被告所提出黃足收於94年10月至95年5月
      15日間及95年7月4日、7月10日匯款予神之水公司之10次
      匯款中，最後1次為95年5月15日，而系爭抵押權登記之日
      期亦為95年5月15日，申請抵押權登記之日期則為95年5月
      15日之前數日即95年5月14日之前，可見申請抵押權登記
      之日期在先，第10次匯款之日期在後，謂因匯款10次後，
      神之水公司資金不足，黃足收要求不動產抵押，蔡東山表
      示股東蔡金山之叔輩大哥可供系爭土地供擔保，再為抵押
      權設定云云，實為事理上所不可能。且抵押權設定登記之
      時間與95年7月4日及7月10日匯款之時間，距離太久，亦
      與經驗法則不符。又蔡東山經營之神之水公司向被告抵押
      貸款，所設定之土地為南投縣國姓鄉○○○段55-12地號
      土地，本金最高限額1,200萬元，登記日期為95年8月7日
      ，與原告之土地於95年5月15日設定抵押權之債權完全無
      關，本件應係黃足收、被告父子與蔡東山見原告善良可欺
      ，移花接木，藉此詐騙原告，取得不法利益。
（四）次查蔡東山於本院地檢署98年度偵續一字第197號黃足收
      詐欺案件偵查中，稱神之水公司及神仙泉公司與新富公司
      間無業務往來，實際上則有往來，且據上開3家公司之帳
      冊記載，神之水公司或神仙泉公司應付新富公司1,377,52
      2元，而新富公司應付神之水公司者，則為1,331,500元（
      內95年8月15日之15萬元支票為退票），此有本案證人蔡
      佳蓁於言詞辯論期日當庭所稱新富公司跟神之水公司有業
      務上關係，但沒有欠神之水公司的債務可證。則被告將其
      支付與新富公司帳款之部分支票，謊稱為蔡金山向神之水
      公司之借款，稱蔡金山欠神之水公司3、4百萬元，又稱蔡
      金山要求蔡東山先撥250萬元，餘款供清償上用3、4百萬
      元之債務云云，均非事實，被告實乃藉此主張無庸交付「
      借款」6百萬元予抵押債權之債務人即原告，應不足採。
（五）再者，原告被騙交付系爭本票時，本票背面係空白，原告
      不認識蔡東山，不可能找蔡東山背書，應係黃足收向原告
      騙取本票後找蔡東山背書，以此「製造」此事與蔡東山有
      關之「假象」，現又以蔡東山為證人，純屬陰謀及騙局，
      此由本案證人蔡佳蓁當庭證稱本票當天交付時並無背書可
      證。
（六）聲明：（1）被告應給付原告6,062,137元及自起訴狀繕本
      送達被告之翌日（即98年1月25日）起至清償日止，按年
      息5%計算之利息。（2）願供擔保，請准宣告假執行。
二、被告則抗辯：
（一）按神之水公司之負責人即訴外人蔡東山，早自94年10月間
      起即央請黃足收及被告出借資金供該公司週轉，迄95年5
      月初，蔡東山表示公司資金仍有不足，惟因以前所借金額
      已屬頗多，黃足收乃要求以不動產抵押保障債權，蔡東山
      即表示其股東蔡金山之叔輩大哥可提供桃園縣大溪鎮番子
      寮597地號土地作為擔保，以再借600萬元供公司周轉，並
      於95年5月15日設定720萬元最高限額抵押權予被告，原告
      並於抵押權甫設定完竣後之95年5月15日或16日，由蔡金
      山簽發系爭本票連同他項權利證明書、土地登記謄本作為
      還款憑證拿至臺北市○○街○段73號12樓「亞圖文化事業
      股份有限公司」一併交予黃足收，且當時神之水公司業已
      背書於系爭本票之後，蔡金山、蔡東山並當場向黃足收表
      示請將款項匯至神之水公司帳戶內，而原告及證人蔡佳蓁
      雖辯稱系爭本票係在三峽祖師廟與黃足收見面時，由原告
      當場簽發，且當時並無任何背書云云，惟原告於臺灣臺北
      地方法院檢察署98年偵續一字197號案件偵訊時，已坦承
      係於黃足收會面之前就已開立，證人蔡東山亦於本案言詞
      辯論期日當庭證稱，系爭本票係於眾人在三峽祖師廟見面
      之前，即已拿至臺北市○○街交予黃足收，當時本票已然
      完成神之水公司之背書等語。且被告為求慎重，並於同年
      月17日或18日透過黃足收要求蔡東山、蔡金山及原告，於
      臺北縣三峽鎮某廟宇會面，黃足收當場詢問原告，系爭借
      款是否供公司使用，系爭本票是否其親自簽發，原告均為
      肯定之答覆，黃足收並請原告當場於其身分證影本簽名，
      核對本票上之簽名筆跡相符後，被告始委請黃足收先後於
      95年7月4日及10日各匯款285萬元至神之水公司設於華南
      銀行南投分行之帳戶內（帳號000000000000），此均據證
      人蔡東山、蔡金山於臺灣臺北地方法院察署96年偵字第57
      19號詐欺案件證述綦詳，則系爭本票既為原告所簽發，且
      本在系爭抵押權所擔保之範圍內，是被告據以領取執行案
      款，應無不當得利可言。復按最高法院69年度台上字第11
      42號、53年度台上字第1540號、56年度台上字第1339號裁
      判要旨，系爭抵押權既係原告同意而設定，並無偽造情事
      ，且被告對原告亦擁有已確定之本票裁定執行名義，亦為
      原告所不否認，則被告遵循強制執行法之規定，依強制執
      行程序獲分配案款，揆諸上開裁判要旨，自屬有法律上之
      原因，洵無不當得利可言。且原告對被告提起之詐欺案件
      告訴，業經臺灣臺北地方法院檢察署檢察官以96年度偵字
      第5719號為不起訴處分，復經臺灣高等法院檢察署（下稱
      高檢署）以97年度上聲議字第2344號駁回確定，另訴外人
      黃足收經高檢署檢察長命令發回續行偵查之詐欺案件，亦
      經本院檢察署檢察官以98年度偵續一字第197號再度為不
      起訴處分。
（二）又被告及黃足收俱非習法之人，因最初出面洽借款項之人
      為蔡東山，且款項亦係匯入蔡東山所負責之神之水公司帳
      戶內，故於刑事案件及本院初訊時，會誤陳借款人為蔡東
      山，事實上，擔保物雖係原告提供，惟於系爭抵押權設定
      完竣前，原告均未曾出面，設定完竣後，係由蔡金山連同
      他項權利證明一併交付背面已然有神之水公司背書之系爭
      本票，黃足收當然會認為負責聯絡相關事務並交付產權文
      件及系爭本票之蔡金山為原告之代理人，有指定匯款帳戶
      之權利，縱然無之，應亦符表見代理之情事，故被告乃單
      純透過蔡金山於95年5月15日或16日在上開亞圖公司辦公
      室內交付系爭本票時之指示，將款項匯予神之水公司。退
      萬步言之，縱認借款之人為蔡東山，基於系爭本票既未指
      定受款人，亦無禁止背書之記載，且原告明知有神之水公
      司之背書存在，原告自顯有以其土地為該債務擔保之意思
      ，被告獲得分配款仍無不當得利可言。原告雖稱蔡金山不
      認識蔡東山，蔡金山不可能向蔡東山同意以系爭不動產作
      貸款擔保供神之水公司週轉云云，惟查神之水公司總經理
      陳牧華於本院檢察署檢察官就97年度偵續字第595號詐欺
      案件訊問時，證述蔡金山係透過渠積欠神之水公司約3、4
      百萬元，故蔡金山向原告提議以其不動產為擔保，透過陳
      牧華及蔡東山向黃足收洽借600萬元，蔡金山並要求蔡東
      山先撥250萬元供伊使用，餘款供清償上開3、4百萬元債
      務等語。此外，蔡東山亦於本院檢察署96年偵字第571號
      詐欺案件中證述：「係由廖總經理（即陳牧華）透過蔡金
      山向聲請人（指陳信村）取得土地辦理抵押，其簽發神之
      水公司支票合計2,416,500元支票給蔡金山，蔡金山說土
      地係其好朋友的，蔡金山並要拿250萬元，才可以把土地
      借給其去抵押，讓神之水公司去運轉」，是蔡金山與蔡東
      山乃早已約定，系爭借款由蔡金山分用約250萬元，且事
      先即由蔡東山以簽發支票及現金之方式給付，此亦據蔡東
      山於本院言詞辯論期日當庭結證綦詳。尤甚者，據本院檢
      察署98年偵續一字第197號不起訴處分書及偵查卷所載，
      檢察官向華南銀行南投分行所調神之水公司票號UC000000
      0、UC0000000、UC0000000、UC00000 00，票額162,500元
      、66,000元、15萬元、15萬元支票，分別為蔡金山、蔡佳
      蓁所提示，此外上開公司關係企業神仙泉公司所簽發票號
      SC0000000、SC0000000，面額15萬元、15萬元支票亦係蔡
      金山所提示，且蔡佳蓁於偵查中所呈新富公司帳務明細表
      亦記載神之水公司自99年5月17日至99年8月15日，合計給
      付新富公司1,331,500元，該時間跨越系爭貸款匯款前後
      ，足證新富公司及蔡金山、蔡佳蓁有與神之水公司分用系
      爭借款之情形，至為明確。至於蔡佳蓁所陳上開1,331,50
      0元係新富公司與神之水公司間業務往來之款項云云，蓋
      前者係經營電腦配件，後者係製售礦泉水，係完全不同性
      質之業務，二者實不可能有業務往來，足證原告上開主張
      自洵無足採。
（三）再者，黃足收、蔡東山於歷次偵訊中均供陳要用錢的人係
      神之水公司，而原告並無親自收款之意思，是以黃足收之
      立場而言，因錢係匯予神之水公司，自不僅須有抵押權為
      擔保，更須有神之水公司之還款憑證為憑，則系爭本票係
      原告所簽發之本票，並非該公司之票據，黃足收自必會要
      求該公司背書作為擔保，故神之水公司之背書絕對有其存
      在之合理原因，嗣黃足收於三峽祖師廟持系爭本票正票向
      原告查證，當時該本票必然已有神之水公司背書之存在，
      原告於上開偵訊中坦承當時未將本票翻面，不知有無背書
      ，於本案則明確否認當時所見本票沒有背書存在，自係謊
      言，顯見原告當時應已知有該背書存在，或充其量係疏未
      發現該背書，均無從否認當時之本票已然存有該背書甚明
      ，如屬前者，原告必知系爭借款會交予神之水公司，否則
      無從解釋該公司為何要在其本票上背書擔保，自堪認定兩
      造間顯有借貸關係存在，如屬後者，縱認蔡金山係擅自作
      主指示將款匯入神之水公司帳戶內，被告仍屬善意及以相
      當對價獲得該票據之第三人，依票據法第13條之規定，原
      告應不得以其與蔡金山間之爭執對抗被告，被告自對原告
      合法擁有該本票債權，且據以依強制執行程序獲得系爭案
      款，亦無不當得利可言。
（四）另就原告所稱透過蔡佳蓁、蔡金山屢次向黃足收要求給付
      借款600萬元，均無結果，黃足收因而交付神仙泉公司簽
      發之面額500萬元支票（支票號碼SC0000000）部分，實非
      事實，蓋黃足收於系爭抵押權設妥後，確已匯款570萬元
      予神之水公司，原告雖辯稱申請抵押權登記之日期在先，
      而黃足收第10次匯款與神之水公司之日期在後，謂因匯款
      10次後，神之水公司資金不足，黃足收要求不動產抵押，
      蔡東山表示股東蔡金山之叔輩大哥可供大溪鎮土地供擔保
      ，再為抵押權設定等語，為事理上所不可能，且抵押權設
      定登記之時間與95年7月4日及7月10日之匯款時間，距離
      太久，與經驗法則不符云云。惟按民間借貸，一般皆係先
      行設定抵押權，嗣後再行出借款項，系爭抵押權係於95年
      5月15日登記完竣，被告旋於95年7月4日及10日先後各出
      借285萬元，相隔僅1個多月，乃配合被告之財務狀況而匯
      款，難認有何違悖情理可言，至於黃足收另行貸予蔡東山
      多筆款項，原告獨以第10次匯款日期巧與系爭抵押權登記
      完竣日期同為95年5月15日，即質疑黃足收不可能要求蔡
      東山以系爭土地提供擔保，亦應洵無足採。又被告縱使欲
      交付原告所稱上開支票，亦應以被告本身之票據或經被告
      背書之他人票據為之，豈有交付與系爭借貸無任何直接關
      係之神仙泉公司所簽發且未經黃足收或被告背書支票之理
      ，如係被告因遲延交付借款而交付，原告又豈會輕易接受
      此一與被告無任何關係之支票。
（五）聲明：（1）原告之訴及假執行之聲請均駁回。（2）如受
      不利之判決，請准以現金或等額之合作金庫埔墘分行可轉
      讓定期存單供擔保後，免為假執行。
三、兩造不爭執之事項：
 （1）原告所有坐落桃園縣大溪鎮○○○段第597地號土地，曾
      於95年5月15日設定以原告為債務人、權利人為原告、權
      利價值最高限額720萬元抵押權予被告。
 （2）被告曾委由訴外人黃足收（黃足收為被告之父）分別於95
      年7月4日及95年7月10日各匯款285萬元至神之水公司設於
      華南商業銀行南投分行之帳戶內（帳號000000000000）。
 （3）原告曾簽發發票日為95年5月15日、面額600萬元、票號
      CH205168號、到期日95年9月30日之本票乙紙交付予訴外
      人黃足收，嗣被告持原告簽發之上述本票，聲請板橋地方
      法院核發96年度票字第6242號本票裁定，被告持上述本票
      裁定，參與桃園地院96年執字17062號執行事件強制執行
      ，拍賣原告所有坐落桃園縣大溪鎮○○○段第597地號土
      地，獲分配本金、利息、執行費合計6,062,137元。
 （4）原告曾對被告提起詐欺案件告訴，業經臺灣臺北地方法院
      檢察署檢察官以96年度偵字第5719號為不起訴處分，原告
      不服提起再議，復經高檢署以97年度上聲議字第2344號駁
      回確定。
四、得心證之理由：
（一）上述兩造不爭執事實，有系爭土地登記謄本、合作金庫銀
      行95年7月4日、95年7月10日匯款回條聯、系爭本票、臺
      灣板橋地方法院96年度票字第6242號裁定、桃園地院96年
      執字17062號執行事件分配表在卷可證，且經本院調閱臺
      灣臺北地法院檢察署96年度他字第495號、96年度偵字第
      5719號、97年度偵續字第595號、98年度偵續一字第197號
      卷核閱屬實，自可信為真實。
（二）按稱消費借貸者，謂當事人一方移轉金錢或其他代替物之
      所有權於他方，而約定他方以種類、品質、數量相同之物
      返還之契約。民法第474條第1項有所明文。是消費借貸關
      係，除以當事人合意外，更須交付金錢或其他代替物，以
      移轉其所有權於他方，始為成立。本件原告主張與被告間
      並未存在消費借貸關係，被告卻於桃園地院96年執字1706
      2號執行事件強制執行程序拍賣原告所有坐落桃園縣大溪
      鎮○○○段第597地號土地，以第二順位抵押權人身份參
      與分配，受償本金、利息、執行費合計6,062,137元，被
      告之上述受償金額，構成不當得利等語，被告則抗辯與原
      告間存在消費借貸契約，上述消費借貸關係乃經訴外人蔡
      金山、蔡東山之指示，由被告委由訴外人黃足收（黃足收
      為被告之父）分別於95年7月4日及95年7月10日各匯款285
      萬元至蔡東山所經營負責之神之水公司設於華南商業銀行
      南投分行之帳戶內（帳號000000000000），被告受償並未
      構成不當得利等語。則本件應先審究者，乃兩造間是否存
      在消費借貸契約，蔡金山、蔡東山2人就本件被告所主張
      之消費借貸關係，是否為原告辦理系爭借款之代理人，有
      權代理原告指示被告匯款至蔡東山所經營負責之神之水公
      司設於華南商業銀行南投分行之帳戶內（帳號0000000000
      00），並據此認定兩造間存在消費借貸契約。
（三）而查，被告並不爭執與原告並不認識，原告並未告知被告
      或訴外人黃足收，系爭借款應匯至神之水公司之事實；訴
      外人黃足收於臺灣臺北地方法院檢察署檢察官就上述刑事
      案件之偵查，亦陳述：「那時借款人是蔡東山，告訴人（
      即原告）也未告訴我是他要借的」、「95年5月17日、18
      日時告訴人沒有說他是借款人，我和他根本不認識」等語
      （見臺灣臺北地方法院檢察署96年度偵字第5719號卷97年
      1月28日詢問筆錄）、「（檢察官問）有跟告訴人（即原
      告）說要把600萬元匯給他？（答）沒有。我只有說這是
      你要借給公司的，借給神之水。如果當初他有跟我說，就
      不會出狀況，因為地是他的」等語（見臺灣臺北地方法院
      檢察署97年度偵續字第595號卷97年10月14日訊問筆錄）
      ；顯見被告、訴外人黃足收與原告間並不認識，原告並未
      指示或同意被告將系爭款項匯至神之水公司帳戶內。
（四）至於訴外人蔡金山、蔡東山、蔡佳蓁是否獲得原告之授權
      ，有權指示被告匯款至神之水公司帳戶內。查原告於95年
      7月4日及95年7月10日各匯款285萬元至神之水公司設於華
      南商業銀行南投分行之帳戶內（帳號000000000000），係
      訴外人蔡東山指示黃足收匯款之事實，業據證人蔡東山於
      本院言詞辯論期日證述在卷（見本院99年1月5日言詞辯論
      期日筆錄），證人蔡東山於上述言詞辯論期日，亦證述原
      告有無同意系爭土地抵押所借款項匯至神之水公司帳戶，
      這部分都是陳牧華接洽的等語，足見證人蔡東山並不知悉
      原告是否同意將系爭土地所借款項匯至神之水公司帳戶，
      證人蔡東山應未得到原告之授權。而證人陳牧華於臺灣臺
      北地方法院檢察署97年度偵續字第595號98年2月13日訊問
      期日則證述，整個過程是蔡金山與原告接觸，蔡金山與原
      告之接觸如何不瞭解，並未與原告接觸過，蔡金山有欠證
      人及蔡東山錢，蔡金山拿土地來借款，當初蔡金山是說，
      這是他大哥要支持他的，蔡金山說他就這個錢，幾百萬元
      要給我們公司用，蔡金山沒有說地主要借錢等語（見臺灣
      臺北地方法院檢察署97年度偵續字第595號98年2月13日訊
      問筆錄），證人陳牧華之上述證詞，亦未能證明原告曾授
      權陳牧華同意蔡東山指示被告匯款至神之水公司帳戶內。
      又證人蔡佳臻則曾於臺灣臺北地方法院檢察署98年度偵續
      一字第197號99年1月6日訊問期日證述，95年間因新富公
      司缺現金，原告同意以系爭土地抵押借款供新富公司周轉
      ，證人則透過陳牧華（當時陳牧華以廖春盛自居）介紹金
      主等語（見臺灣臺北地方法院檢察署98年度偵續一字第19
      7號99年1月6日訊問筆錄）；證人蔡佳臻並於本院審理中
      到庭證述是原告將資料交給證人去辦貸款擔保借款，是要
      借款供新富公司周轉，原告並未授權證人或授權給蔡金山
      以系爭土地作為擔保新富公司另外之貸款等語（見本院99
      年1月5日言詞辯論筆錄）；證人蔡佳臻上述證詞，亦未能
      證明原告有授權蔡佳臻、蔡金山同意陳牧華或蔡東山指示
      被告匯款至神之水公司帳戶內。另本院審酌，被告之父親
      黃足收（係實際處理系爭借款之人）於臺灣臺北地方法院
      檢察署上述刑事偵查案件中亦不否認是蔡東山拿土地權狀
      來借錢，並陳述當時蔡東山是陳述其股東願意拿土地擔保
      借款等語（見臺灣臺北地方法院檢察署96年度他字第495
      號96年1月31日訊問筆錄、96年度偵字第5719號96年9 月6
      日訊問筆錄），顯見被告於匯款當時，係認為借款人為蔡
      東山，並非原告，原告與蔡金山、蔡東山、陳牧華間要無
      代理授權之問題存在。故原告主張與被告間未存在消費借
      貸關係，自屬可信。
（五）惟按本票發票人應負發票人責任，其所負責任與匯票承兌
      人相同；執票人向本票發票人行使追索權時得聲請法院裁
      定後強制執行；票據法第121條、第123條有所明文。另按
      票據債務人不得以自己與發票人或執票人之前手間所存抗
      辯之事由對抗執票人；但執票人取得票據出於惡意者，不
      在此限；以惡意或有重大過失取得票據者，不得享有票據
      上之權利；無對價或以不相當之對價取得票據者，不得享
      有優於其前手之權利；票據法第13條、第14條亦有規定。
      查原告曾簽發發票日為95年5月15日、面額600萬元、票號
      CH205168號、到期日95年9月30日之本票乙紙交付予訴外
      人黃足收，嗣被告持原告簽發之上述本票，聲請板橋地方
      法院核發96年度票字第6242號本票裁定，被告持上述本票
      裁定，參與桃園地院96年執字17062號執行事件強制執行
      ，拍賣原告所有坐落桃園縣大溪鎮○○○段第597地號土
      地，獲分配本金、利息、執行費合計6,062,137元之事實
      ，已如前述；而上述本票曾經訴外人神之水公司背書之事
      實，為被告所主張在案，原告則否認於交付系爭本票予被
      告當時有神之水公司背書之事實，並陳述本票是直接交付
      予被告之代理人黃足收，則本件應另審究者，乃被告持上
      述本票裁定，參與上述強制執行分配而受償，然原告與被
      告間就系爭本票是否為前後手關係，原告得否對被告為原
      因之抗辯。
（六）查原告所簽發之上述本票，確實有神之水公司背書之事實
      ，有被告所提出本票在卷為證，而上述背書事實，亦經證
      人蔡東山到庭證述屬實，蔡東山並證述上述背書是在設定
      土地抵押後一併交給黃足收，是在去三峽祖師廟之前等語
      （見本院99年1月5日言詞辯論筆錄）；原告亦不否認上述
      本票是原告簽發的沒錯，是蔡金山將金額寫好，原告只有
      簽名，是在到三峽祖師廟見到黃足收之前就開了，見到黃
      足收當時本票背面有無背書不知道，因為當時沒有把本票
      翻面等語（見臺灣臺北地方法院98年度偵續一字第197號
      卷98年11月2日訊問筆錄）；故依據原告之上述陳述及證
      人蔡東山之證詞可知，原告於交付系爭土地相關資料予蔡
      金山、蔡佳臻辦理抵押借款後，曾依據蔡金山之指示，簽
      發上述本票交付予蔡金山，其後蔡東山以神之水公司名義
      背書後，再交付予被告之代理人黃足收之事實，可資確認
      ，則衡情蔡東山於上述本票背面以神之水公司名義背書而
      交付予黃足收，乃符合一般常情。至於證人蔡佳臻雖證述
      上述本票是原告在三峽祖師廟與黃足收見面時當場簽發，
      且沒有背書等語，其證詞既與原告之陳述並不符合，且本
      院審酌證人蔡東山證述95年5月20日左右，原告與黃足收
      見面當時，在場者有黃足收、陳牧華、原告、蔡金山與證
      人共有5人等語（見本院99年1月5日言詞辯論筆錄）；原
      告於上述刑事案件偵查中亦陳述在三峽祖師廟前有原告、
      黃足收、蔡東山、蔡金山等語（見臺灣臺北地方法院檢察
      署96年度偵字第5719號97年1月28日詢問筆錄）；證人蔡
      東山、原告均未陳述有證人蔡佳臻在場，且證人蔡佳臻到
      庭證述在三峽祖師廟前未看到蔡東山等語，亦與原告之陳
      述亦不相符，足認證人蔡佳臻之證詞，證人蔡佳臻當時是
      否在場，乃有可疑，其證述要與事實不符而不足採信；此
      外，蔡金山迄未並未到庭證述上述本票之交付過程，無從
      為有利於原告之認定，故被告主張上述本票是由原告簽發
      後，交予蔡金山，而後由蔡金山交付予蔡東山，由蔡東山
      以神之水公司名義背書後轉讓予被告，乃與上述證據相符
      ，而可採信。
（七）又被告曾委由訴外人黃足收（黃足收為被告之父）分別於
      95年7月4日及95年7月10日各匯款285萬元至神之水公司設
      於華南商業銀行南投分行之帳戶內（帳號000000000000）
      之事實，已如上述，而被告所匯上述款項，神之水公司於
      收受上述匯款後，神之水公司則於95年7月5日、95年7月7
      日、95年7月12日分別提款180萬元、95萬元、150萬元，
      並有部分存入神之水公司設於第一商業銀行埔里分行帳戶
      、華南商業銀行支票存款帳戶之事實，則有華南商業銀行
      南投分行99年3月8日（99）華投存字第55號函及所附原始
      憑證傳票影本（包括取款憑條、匯款申請書、支票存款送
      款簿）、98年11月30日（98）華投存字第306號函及所附
      神之水公司000000000000帳戶交易明細表在臺灣臺北地方
      法院檢察署98年度偵續一字第197號卷內可據，足認被告
      確實於取得神之水公司背書之上述本票後，有將款項570
      萬元匯入神之水公司帳戶內，神之水公司亦非虛偽取得上
      述款項，被告取得上述本票，並非無對價或以不相當之對
      價而取得上述本票。
（八）另外，本院審酌被告之代理人黃足收為確認原告確為上述
      本票之發票人，曾邀同蔡東山、蔡金山、陳牧華、原告於
      95年5月20日左右於三峽祖師廟前見面，黃足收並曾請原
      告提出身份證影本及簽名於身份證影本上供比對原告所簽
      發本票真正之事實，有被告所提出原告身份證影本1紙及
      簽名於臺灣臺北地方法院檢察署96年度偵字第5719號卷內
      可據，原告亦不否認上述見面及曾提供身份證影本、簽名
      予黃足收之事實，足見黃足收為確認借款之真正，曾進行
      相當之徵信，要與一般正常之借款程序相符，否則如黃足
      收真有意詐騙原告，於取得原告提供之本票及設定抵押權
      後，無需再要約原告進行確認，故被告主張取得上述本票
      係屬善意且無過失，自屬可採。原告雖主張與黃足收於三
      峽祖師廟見面時，曾要求當場給付借款，或匯款予原告等
      語，則為被告所否認，而本院再審酌原告曾陳述只有蔡金
      山能證明黃足收答應要匯款予原告等語（見臺灣臺北地方
      法院96年度偵字第5719號96年11月1日訊問筆錄），而蔡
      金山迄今仍未到庭證述原告所主張之事實，無從為有利於
      原告之認定，又證人蔡佳臻雖曾證述原告曾要求黃足收匯
      款予原告等語，然證人蔡佳臻所為證詞，已有前述不實，
      且證人蔡佳臻為原告之女朋友，與原告關係密切，其所為
      證詞難免有偏頗原告之情，故其證詞並未可採。是原告主
      張曾向黃足收告知應匯款給原告等語，並據此主張被告取
      得上述本票有惡意或過失等語，並未可採。
（九）此外，原告曾提出發票人為神仙泉實業有限公司、發票日
      為95年9月15日、票面金額為500萬元、票據號碼為SC0000
      000號支票1紙，主張該支票為被告所交付予原告等語。然
      原告之主張為被告所否認，且證人蔡東山曾到庭證述上述
      支票為其所簽發，神仙泉實業有限公司是神之水公司之關
      係企業，上述支票簽發後交付予陳牧華，陳牧華拿給蔡金
      山等語（見本院99年1月5日言詞辯論筆錄）；而證人蔡佳
      臻亦證述上述支票是陳牧華他們那邊的人拿來作為擔保，
      由其拿給原告，陳牧華當時是說可以借500萬，先拿支票
      擔保，是因為都一直拿不到錢，陳牧華說先由其那邊先開
      票作擔保，金主那邊沒有問題等語（見同上言詞辯論筆錄
      ）；本院另審酌上述支票並無被告或黃足收之背書、保證
      ，與原告所陳述向被告借款，因被告一直未支付借款所以
      開票擔保之情不符，蓋既然是被告應支付借款，何以由陳
      牧華交付神仙權實業有限公司簽發且無被告或黃足收背書
      或保證之支票予原告；另上述支票曾兌領而遭退票之情，
      有華南商業銀行西湖分行99年1月18日（99）華溪存字第
      011號函在卷可據，原告迄未提出上述支票原本供本院檢
      視是否非原告所兌領，則據此，可推斷原告既願意收受陳
      牧華所交付由神仙泉實業有限公司所簽發而無被告或黃足
      收背書、保證之支票，原告有可能事先已知悉系爭土地是
      蔡金山提供作為神之水公司向被告借款之保證，而由蔡東
      山簽發上述支票以為擔保，況且蔡金山與蔡東山間早有資
      金往來關係，業據證人蔡東山證述在卷，且有蔡金山所提
      示神之水公司、神仙泉實業有限公司開立支票記錄在卷及
      上述刑事偵查卷內可據，則證人蔡東山所證述原告所有系
      爭土地，係蔡金山與陳牧華接洽後，由蔡金山提供作為神
      之水公司向被告借款之事實，可資採信，否則何以由陳牧
      華交付上述支票予原告作為擔保，而非被告或黃足收。故
      原告與黃足收於三峽祖師廟見面當時，應未告知黃足收應
      匯款給原告，故被告取得上述本票，應係善意、有對價且
      無重大過失，可資認定。
（十）按無法律上之原因而受利益，致他人受損害者，應返還其
      利益。雖有法律上之原因，而其後已不存在者，亦同。民
      法第179條固有所明文。惟如一造受有利益係有法律上原
      因，即無不當得利問題。查被告參與桃園地院96年執字17
      06 2號執行事件強制執行，拍賣原告所有坐落桃園縣大溪
      鎮○○○段第597地號土地，獲分配本金、利息、執行費
      合計6,062,137元，乃係持原告所簽發發票日為95年5月15
      日、面額600萬元、票號CH205168號、到期日95年9月30日
      之本票所據以向板橋地方法院聲請核發之96年度票字第62
      42號本票裁定，且被告取得上述本票，既係受讓自神之水
      公司，被告與原告間就上述本票，並非直接前後手，原告
      自不得以被告前手間所存抗辯事由，對抗被告，又被告取
      得上述本票，亦無惡意、無對價或有重大過失之事實，已
      如上述，被告自得享有上述本票持票人權利，其向原告即
      發票人行使追索權，並受償上述金額，自屬有法律上原因
      ，要與不當得利要件未符，故原告依據不當得利之法律關
      係，請求被告應返還原告6,062,137元及自起訴狀繕本送
      達被告之翌日起至清償日止，按年息5%計算之遲延利息，
      並無理由，不應准許，應予駁回。
五、本件原告之請求既經駁回，其假執行之聲請即失所附麗，不
    應准許，應併予駁回。
六、本件事證已臻明確，兩造其餘攻擊防禦方法及舉證，核與判
    決結果無影響，爰不一一論述，附此敘明。
七、結論：原告之訴並無理由，依民事訴訟法第78條，判決如主
    文。
中    華    民    國    99    年    11    月    23    日
                  民事第二庭    法  官  陳杰正
以上正本係照原本作成。
如對本判決上訴，須於判決送達後20日內向本院提出上訴狀。如
委任律師提起上訴者，應一併繳納上訴審裁判費。
中    華    民    國    99    年    11    月    23    日
                                書記官  王怡屏

司法院資訊處製作；財團法人民間司法改革基金會備份。
